【裁判字號】    98,上訴,1366
【裁判日期】    981203
【裁判案由】    強盜等
【裁判全文】
臺灣高等法院高雄分院刑事判決        98年度上訴字第1366號
上  訴  人
即  被  告  乙○○
選任辯護人  林復華律師
上列上訴人因強盜案件，不服臺灣高雄地方法院98年度訴字第45
4 號中華民國98年8 月31日第一審判決（起訴案號：臺灣高雄地
方法院檢察署98年度偵字第7809號），提起上訴，本院判決如下
：
     主  文
原判決撤銷。
乙○○犯攜帶兇器強盜未遂罪，累犯，處有期徒刑伍年捌月，扣
案之水果刀壹把沒收。
     事  實
一、乙○○前因犯施用第一級毒品罪，經法院判處有期徒刑10月
    確定，另因犯竊盜罪，亦經法院判處有期徒刑2 年2 月確定
    ，此2 罪經入監接續執行，並於民國96年9 月30日縮刑期滿
    ，而於翌日執行完畢出監。
二、詎乙○○仍不知悔改，基於意圖為自已不法之所有，於98年
    3 月5 日上午，攜帶渠所有客觀上對人體具危險性而足供兇
    器使用之水果刀1 把，騎乘未懸掛車牌之機車尋找下手對象
    ，於同日上午10時30分許，行經位於高雄縣仁武鄉○○路81
    號之仁雄郵局前，見有人在該郵局自動櫃員機提領金錢，即
    將所騎機車停在郵局門前觀察並伺機而動，於同日上午10時
    40分許，見甲○○前往該郵局操作自動櫃員機提領現金新臺
    幣（下同）26,000元，乙○○即尾隨其後佯裝排隊領款，俟
    自動櫃員機吐出現鈔之際，旋即基於強盜犯意，乃伸出左手
    自甲○○左側往前強取甲○○右手中所握現鈔，乙○○右手
    則反手（虎口向上、刀刃向下）持預藏水果刀環抱勒勾甲○○之肩脖固定，以此強暴方式，致使甲○○不能抗拒，企圖
    將甲○○甫經提領而仍握留在右手中現鈔搶走，惟經甲○○
    掙扎造成2 人重心不穩往後倒地，甲○○跌坐地上，乙○○
    則仍以右手反手持水果刀蹲下從後方環抱勒住甲○○脖子，
    並以左手繼續抓著甲○○握有現鈔之右手強取現金，經甲○○喊救掙扎並趁隙以嘴咬乙○○右手1 口後始鬆手，而未得
    逞。適高雄縣政府警察局刑警大隊警員丙○○輪休在該郵局
    內領信，聽聞甲○○之尖叫聲而出外查看目睹上情，乃上前
    喝止並俟乙○○轉身逃離現場之際，追及將乙○○當場逮捕
    ，且扣得乙○○所有供作案用之水果刀1 把。
三、案經高雄縣政府警察局移送臺灣高雄地方法院檢察署檢察官
    偵查起訴。
     理  由
甲、證據能力之認定：
一、本件證人即被害人甲○○於98年3 月5 日之警詢陳述為審判
    外之陳述，其業經原審以證人身分傳喚到庭具結作證，而其
    於法院審判期日所為之證述情節，核與其於警詢中所為之證
    述情節大致相符，並經具結（結文見同上卷第135 頁），因
    而與刑事訴訟法第159 條之2 規定之要件不符，亦核無刑事
    訴訟法第159 條之3 、之4 或之5 所規定之傳聞法則例外之
    情形，應以審判中所述作為證據，其於警詢所述應無證據能
    力。
二、按刑事訴訟法第159 條之1 第2 項所稱被告以外之人於偵查
    中向檢察官所為之陳述得為證據，立法者係以刑事訴訟法規
    定檢察官代表國家偵查犯罪、實施公訴，依法有訊問被告、
    證人、鑑定人之權，且實務運作時，偵查中檢察官向被告以
    外之人所取得之陳述，原則上均能遵守法律規定，不致違法
    取供，其可信性甚高，為兼顧理論與實務，而對被告以外之
    人於偵查中向檢察官所為之陳述，除顯有不可信之情況者外
    ，得為證據（最高法院95年度台上字第6675號判決意旨參照
    ）。查本件證人甲○○及證人即當場逮捕被告之員警丙○○
    等2 人於98年3 月26日偵訊時所為之證述（見偵卷第91至94
    頁），性質上雖屬傳聞證據，惟係偵查中向檢察官所為之證
    述，業經其等以證人身分具結（結文見偵卷第95、96頁），
    擔保其等陳述之可信度，且無顯有不可信之情況，並於原審
    或本院中經以證人身分接受檢察官及被告辯護人之詰問，業
    已確保被告及辯護人對質詰問之機會，其等偵查證述自均有
    證據能力。
三、又按被告以外之人於審判外之陳述，雖不符刑事訴訟法第15
    9 條之1 至之4 之規定，然經當事人於審判程序同意作為證
    據，法院審酌該言詞陳述或書面陳述作成時之情況，認為適
    當者，亦得為證據。又當事人、代理人或辯護人於法院調查
    證據時，知有第159 條第1 項不得為證據之情形，而未於言
    詞辯論終結前聲明異議者，視為有前項之同意，同法第159
    條之5 亦有明文。查本案所引用之其餘證據資料（詳後引證
    據），其中各項言詞或書面傳聞證據部分，縱無刑事訴訟法
    第159 條之1 至第159 條之4 或其他規定之傳聞證據例外情
    形，亦業經本院審理時予以提示並告以要旨，且各經檢察官
    、被告及辯護人表示意見，當事人及辯護人已知上述證據乃
    屬傳聞證據，惟迄至本案言詞辯論終結前均未對該等證據聲
    明異議，依上開規定，已擬制同意其有證據能力，且本院審
    酌該等傳聞證據作成時之狀況，並無不宜作為證據之情形，
    均應認於本案有證據能力。
四、末按，傳聞法則乃對於被告以外之人於審判外之言詞或書面
    陳述，亦即針對被告以外之人於審判外以言詞或書面所為之
    供述證據所為之規範。查卷附監視器畫面翻拍照片7 張（見
    偵卷第23至26、70至73頁）、採證照片6 張（見偵卷第20至
    22、67至69頁），乃以科學、機械之方式對於監視器畫面及
    查獲當時採證情況所為之忠實且正確之紀錄，性質上並非供
    述證據，故無傳聞法則之適用，於此又查無不得為證據之狀
    況，自具有證據能力。
乙、實體方面：
一、訊據上訴人即被告乙○○（下稱被告）坦承渠意圖為自己不
    法之所有，於98年3 月5 日上午，攜帶所有之水果刀1 把，
    騎乘未懸掛車牌之機車，於同日10時30分許，行經高雄縣仁
    武鄉○○路81號之仁雄郵局前，見有人在該郵局自動櫃員機
    提領金錢，即將所騎機車停在郵局門前觀察並伺機而動，於
    同日上午10時40分許，適被害人甲○○前往該郵局操作自動
    櫃員機提領現金26,000元，遂尾隨其後佯裝排隊領款，俟櫃
    員機吐鈔時，由後出手搶奪甲○○提領現鈔，惟經甲○○掙
    扎造成2 人重心不穩往後倒地，甲○○跌坐地上，被告仍以
    左手繼續抓著甲○○握有現鈔之右手欲強取現金，經甲○○
    喊救掙扎並趁隙以嘴咬被告手部1 口後始鬆手，以及遭休假
    中之高雄縣政府警察局刑警大隊警員丙○○當場喝止，並於
    被告轉身逃離現場之際，遭丙○○當場逮捕並扣得上開水果
    刀1 把之事實（見原審卷第45、46、93、94頁，本院卷第48
    、79頁），並坦認渠有以左手抓住被害人手之舉（見原審卷
    第24、42、90、122 頁。本院卷第79頁），雖矢口否認有何
    強盜之犯行，並辯稱：渠到達郵局自動櫃員機時，當時是甲○○已將錢領出，即剛好櫃員機正吐出現鈔時，伊即用左手
    抓住她左手，並對她稱把錢交出來，渠只要錢不會傷人，當
    時渠右手並未拿著水果刀，且是藏在背後，搶錢過程中並未
    用右手拿水果刀勒住她的脖子，否則刀子一定會劃傷甲○○
    ，因渠話剛說完她就把渠往地上拉，後來渠手要抽回時，左
    手被她咬了一口，渠就趕快逃跑，跑了10公尺左右，準備要
    騎乘機車離開時，才被警察追到並拖下機車，壓制在地上遭
    到逮捕，並扣得水果刀1 把，伊所為應係犯搶奪罪云云。被
    告辯護人則以：本案係被害人拒不放手，才發生肢體衝突，
    被告否認有勒住被害人脖子，被害人於警詢、偵訊亦供述被
    告是從其後面過來，在過程中並未看到被告持有刀子，是在
    被告要離去時才發現有持刀，顯見被害人從頭到尾都未因被
    告有持刀而受到影響，從監視錄影可知案發過程約5 秒鐘，
    被害人在案發過程未有無法反抗之情事，且被害人也未因此
    受傷，並未達不能抗拒之情形，被告係犯搶奪未遂罪，請考
    量被告係失業，且坦承有搶奪未遂犯行，請從輕量刑等語為
    被告辯護。
二、經查：
  (一)被告乙○○所坦承之上揭事實，核與被害人甲○○於偵訊及
    原審審理時（見偵卷第93頁、原審卷第122 至126 、122 、
    132 頁）、證人丙○○於偵訊及本院審理時（見偵卷第92、
    93頁，本院卷第72至75頁）所為之證述相符，並有高雄縣政
    府警察局刑警大隊扣押筆錄、扣押物品目錄表各1 份、採證
    照片6 張、監視器畫面翻拍照片7 張及車籍查詢基本資料詳
    細畫面1 份在卷可按（見偵卷第16至18、35、20至26、61至
    63、66、67至73頁），且扣得被告持以犯案之水果刀1 把在
    案，此亦有照片2 張及扣押物品清單1 份附卷可憑（見偵卷
    第22、69頁、原審卷第39頁），是此部分之事實，洵堪認定
    。
  (二)訊之被告雖坦認確有於前開案發時地覬覦被害人甲○○所提
    領之現鈔26,000元、並在被害人背後搶錢之情事，雖矢口否
    認涉犯前揭強盜之犯行，被告及辯護人並以前揭情詞為辯，
    然據證人即被害人甲○○於偵訊及原審審理時具結證稱：伊
    於98年6 月5 日上午，在高雄縣仁武仁雄郵局自動櫃員機前
    ，遭被告從左後方搶取財物，當時錢還沒領完，在伊輸入密
    碼時，被告就出現在伊左後方，等出鈔口打開時，被告就衝
    過來，伊發現左後方有人衝過來要去抓錢時，就趕緊以右手
    抓住錢，被告衝過來以左手抓住伊右手，並用右手環抱勒住
    伊脖子，彼此發生拉扯，被告用力扯，伊與被告遂均往後倒
    ，伊並跌坐在地上，被告左手一直在扳伊右手手指頭，右手
    還是勒住伊脖子不放，伊一直拼命尖叫後，之後伊縮著身體
    蹲坐地上，就趁機在被告右手上咬了一下，被告才鬆手，伊
    轉頭看到被告要離開現場時，手上有拿1 把水果刀，當時被
    告都未講話等語綦詳（見原審卷第122 至126 頁、偵卷第93
    頁），並經證人丙○○於偵訊及本院時具結證稱：伊在郵局
    內等領掛號信，是在聽到被害人甲○○尖叫一聲才跑出去查
    看，看見被害人坐在地上，被告蹲在被害人左後邊，右手反
    手持刀勒住被害人脖子上，左手抓著被害人之手，要搶被害
    人手上之錢，伊當場跟被告說不要傷害人，且伊跟被告距離
    只有1 、2 公尺，好像中間隔了1 部機車，被告聽伊這麼說
    之後轉頭就走，伊即追去加以逮捕，伊從被告的手中奪取水
    果刀時，不小心造成被告的手指割傷等語明確（見偵卷第92
    、93頁，本院卷第72、73頁），衡諸證人甲○○、丙○○等
    人均與被告素不相識，經告知具結之義務及偽證之處罰後具
    結作證，應知悉於偵訊及法院審理中倘為不實證述，當受偽
    證罪之處罰，自無甘受偽證罪之處罰、虛詞構陷被告之理；
    再佐以原審於98年7 月15日準備程序當庭勘驗現場錄影光碟
    畫面，勘驗結果：(1)攝影鏡頭裝設在提款機上方，被告從被
    害人後方接近；(2)98年3 月5 日10時39分24秒畫面，看到被
    害人肩膀上右側有疑似刀刃形狀之物；(3)同日時39分25秒，
    被告撲倒被害人；(4)同日時39分26秒，2 人即離開攝影機拍
    攝畫面的範圍；(5)同日時39分29秒，被告起身逃逸等情，有
    原審準備程序筆錄1 份及翻拍照片6 張在卷可佐（見原審卷
    第97至105 頁），復有被告當日所持之水果刀1 把扣案可稽
    ，另有被告右手手指遭水果刀撕裂傷之驗傷診斷書一紙可按
    （見偵查卷第12頁），參以被告於原審審理中已坦承：「…
    自動櫃員機正吐出新鈔，我就用我的左手抓住她的左手…，
    當時我的右手是拿的水果刀」等語不諱（見原審卷第24頁）
    ，足認證人甲○○、丙○○所述與事實相符，被告確係持刀
    強盜財物已堪認定。
  (三)被告雖辯稱：渠只是向被害人表明只要錢不會傷人，亦未以
    右手持扣案水果刀勒住被害人脖子云云，惟查：
    1.被告於警詢時供稱：渠伸手要搶奪被害人從提款機出鈔口
      出來之現鈔，但該婦女卻抵死不從，雙方發生拉扯云云（
      見偵卷第5 頁），嗣於原審審理時先陳稱並未與被害人發
      生拉扯云云（見原審卷第24頁），繼又供稱：被害人有跟
      渠拉扯云云（見原審卷第124 頁），先後供述反覆不一，
      所為辯解已難輕信。
    2.再者，被告於偵訊時供稱：渠係隨機到郵局以被害人為作
      案之對象等語（見偵卷第38頁），衡情被告與被害人並不
      認識，被害人顯無可能在被告毫無施以任何強暴手段、亦
      未出示刀械之情狀，即有意願將所領出之款項悉交予被告
      ，且被害人亦證稱並未聽見被告講話等語，業如前述，顯
      見被告有關僅出言向被害人要錢並表明不會傷人云云，係
      屬臨訟推諉卸責之虛詞。再者，被害人當時在提款機，係
      遭被告自後方以環抱勒勾右肩頸脖部固定之方式搶錢，因
      被害人掙扎2 人跌坐在地，被告仍接續從後方環抱勒住被
      害人脖子，至被告遭咬及員警出現而逃逸被捕等情，業據
      被害人及證人丙○○證述如前，並有錄影光碟及前揭翻拍
      相片可佐，衡情實無從出現被告面對被害人出言表明要錢
      而不傷人云云之相互對峙情形，是被告前揭所辯，要非可
      採。
    3.又證人甲○○於偵訊時證稱：被告自後方伸手勒住伊脖子
      不放等語（見偵卷第93頁），於原審審理時亦證稱：被告
      自後方衝過來以右手勒住伊脖子等語（見原審卷第123 、
      124 頁），復以證人丙○○於偵訊時證稱：被告係以右手
      反持刀（虎口向上、刀刃向下）架在被害人脖子上等語（
      見偵卷第92、93頁），酌以前揭勘驗現場錄影光碟畫面結
      果，確實看到被害人右側肩膀上方靠近頸脖處有疑似刀刃
      形狀之物無訛（見原審卷第98、99頁），從而，被告自後
      伸手反手持利刃強行環抱勒住脖子，被害人頭部並因而受
      控制，致雙眼無法看見被告持刀之右手舉動，故被害人證
      稱在遭環抱勒住脖子時，並未看見被告持刀，至被告站起
      要走時才看到右手持刀等語（見偵卷第93頁），自無違情
      之處，當無從據以為有利被告之認定。
  (四)被告辯護人雖另辯稱：被告當時所為應不致達到使被害人不
    能抗拒的程度，應僅論以搶奪未遂云云，惟查：
    1.按刑法上之搶奪罪，其為奪取他人所有物雖與強盜罪無殊
      ，但搶奪行為僅指乘人不及抗拒而為奪取者而言，如果施
      用強暴脅迫使人不能抗拒而為奪取，即應成立強盜之罪。
      至所謂強暴脅迫手段，祇須抑壓被害人之抗拒，足以喪失
      其意思自由為已足，縱令被害人實際並無抗拒行為，仍於
      強盜罪之成立，不生影響，最高法院20年非字第84號著有
      判例可參。
    2.查依被害人及證人丙○○之前揭證述，及上開監視錄影畫
      面所示，本件被告當時既以右手反手持刀環抱勒住被害人
      脖子之方式，控制被害人身體之行動，並以左手欲強取被
      害人右手上的鈔票，已如前述，顯見被告當時並非僅以現
      在或未來之惡害使被害人心生畏懼，尚有以強行施力奪取
      之強暴行為冀圖強取被害人手中之財物之舉，且被害人乃
      一介婦人猝不及防、驟然遇此情狀必然驚恐莫名，遑論被
      告身高170 公分左右、體型壯碩，此有被告身高對照照片
      1 張及半身照片4 張在卷可佐（見偵卷第9 、20、21頁）
      ，以被告為青壯年紀、體型壯碩之男性，而被害人係年逾
      40歲且體型柔弱之女性，被告當時又強行環抱勒勾被害人
      肩脖固定、欲將被害人手中鈔票取走，足見被告欲強行取
      走被害人手中鈔票時，被害人雖曾有抗拒的意思，且試圖
      為防備、抗拒之行為，然因體型、性別均無法與被告相抗
      衡，客觀上仍因被告以有利之身型，並利用環抱勒住被害
      人脖子及強力拉扯被害人右手施以強暴手段之期間，除已
      壓抑被害人之抗拒致使無法抗拒外，並致被害人喪失行動
      之自由，顯見當下已達不能抗拒之程度，殆為情理之常。
    3.至嗣因被告與被害人雙方重心不穩倒地，使被害人得藉以
      縮身蹲坐地上之際，以嘴咬被告右手，致使被告鬆手，並
      經到場員警丙○○喝令被告不得傷人，被告乃轉身逃逸，
      使被害人手中財物未遭被告強取得逞，惟此乃因客觀情況
      發生變化，致使被告犯行難以為繼而停止渠強盜行為逃離
      現場，顯係事後畏懼遭人拘捕所致，應屬障礙未遂，是被
      告所為，並非恐嚇取財，亦非乘人不備，公然掠取他人財
      物之搶奪犯行甚明。又被告雖嗣因另遭員警丙○○追捕到
      案，亦不能就渠最後被捕之結果，逆行推斷渠施用強暴手
      段之時，尚未致被害人於不能抗拒之程度，足見被告辯護
      人所辯，質疑本案是否已達使人不能抗拒之程度，認與強
      盜罪之構成要件有間云云，尚非可採。
  (五)又按證人之陳述前後不符，或因記憶淡忘、或事後迴護被告
    、或因其他事由所致，究竟何者可以採信，法院應本其自由
    心證斟酌何者與事實相符，以為取捨，非謂一有不符或矛盾
    ，即應認其全部證言均為不可採信（最高法院90年台上字第
    6078號判決意旨參照），是證人即被害人甲○○於警詢稱：
    伊係咬被告左手等語（見偵卷第13頁反面），及於偵訊時稱
    ：被告係以左手抓住伊左手等語（見偵卷第93頁），雖與於
    原審審理時證稱：伊係咬被告右手、被告以左手抓住伊右手
    等語有所齟齬之處（見原審卷第144 、145 頁），然考以被
    告係以右手環抱勒住被害人脖子，衡情被害人應以咬被告施
    以暴力之右手，始得使被告鬆手脫身，而被告既欲強取被害
    人手中之款項，勢必需抓住被害人握住現鈔之右手始能達渠
    不法強盜取財之可能，且被害人亦就為何於原審為此證述有
    所說明，是應以被害人於原審審理時之證述為可採，雖證人
    甲○○就上開案情些微枝節之陳述雖有所差池，然就本案被
    告有持刀強盜主要情節之證述並無瑕疵矛盾之情形，是證人
    甲○○之證述自仍堪採信，尚無從僅以證人先後證述稍有誤
    述之情，即得據以為被告有利之認定。至證人丙○○雖亦於
    偵訊中證稱：被告係以左手抓住被害人左手等語（見偵卷第
    92頁），然證人丙○○係於被害人尖叫後始跑出查看，斯時
    被害人已跌坐地上，被告則蹲在被害人左後方，位置及身體
    狀態均有變化，是其所見已非最初之狀態，而當時事發係屬
    危急之瞬間情況，是其所為證述衡情應係以被告及被害人在
    地上之身體狀態加以描述，即被告在被害人身後以左手試圖
    抓住被害人握錢之右手，勢必經由被害人左手位置始得為之
    ，故乍觀之下，證人丙○○依其所見而為「被告左手抓著被
    害人左手」之陳述，並無顯然悖情之處，亦尚無從僅以其證
    述稍有差遲，遽為被告有利之認定。
  (六)又按強盜罪之所謂「不能抗拒」，係指行為人所為之強暴、
    脅迫等不法行為，就當時之具體事實，予以客觀之判斷，足
    使被害人身體上或精神上達於不能或顯難抗拒之程度而言（
    最高法院91年度台上字第290 號判決意旨參照），再按刑法
    上強盜罪之強暴、脅迫，祇須抑壓被害人之抗拒或使被害人
    身體上、精神上，處於不能抗拒之狀態為已足，其暴力縱未
    與被害人身體接觸，仍不能不謂有強暴、脅迫行為，強盜罪
    所施用之強暴、脅迫手段，祇須足以壓抑被害人之抗拒，使
    其喪失意思自由為已足，縱令被害人實際無抗拒行為，仍於
    強盜罪之成立，不生影響（最高法院22年上字第317 號、30
    年上字第3023號判例及98年度台上字第490 號判決意旨參照
    ），查本案被告緊跟被害人身後，並反手持水果刀並自後方
    伸手環抱勒住被害人肩脖固定，被害人雖不知被告持刀，但
    仍足以致使被害人無從抗拒甚明。而被告所持刀刃，鐵製材
    質，塑膠握柄，全長24公分，刀柄最寬處3.1 公分，刀尖鋒
    利，刀柄長10公分，刀刃長14公分等情，並據原審當庭勘驗
    屬實（見原審卷第126 、127 頁），且有上開刀刃1 把之翻
    拍照片2 張在卷可稽（見偵卷第22頁），衡情自能輕易傷害
    人體甚或取人性命，客觀上自足對人之生命、身體、安全構
    成威脅，係屬利刃兇器無訛，又人賴以為生傳輸血液之頸部
    動脈及傳輸空氣之氣管俱在頸項咽喉（俗稱脖子）之內，是
    一般人若遭人以反手持必然危及生命之銳利刀刃近距離環抱
    勒住脖子部位作勢傷害，該被刀抵住之人，不喪失意思自由
    者幾稀，被害人為一柔弱女子，突遭被告自後伸手反手持利
    刃強行環抱勒住肩脖，頭部並因而受控制，致雙眼無法查看
    被告之舉動身形，在客觀上足認一般女子處於此情境下，在
    身體及精神上已達於顯難抗拒之程度，其意思決定之自由已
    受相當之壓抑，而達於刑法上強盜罪之「不能抗拒」之程度
    ，此與被害人主觀上是否認為能抗拒無關，縱被害人不知被
    告尚有持刀，亦與被告上開行為客觀上已致被害人不能抗拒
    或顯難抗拒之程度無涉。
  (七)綜上所述，被告上開辯解均為卸責之詞，要難採信，本件事
    證明確，被告之攜帶刀械強盜未遂犯行足堪認定，應予依法
    論科。
三、本件扣案被告持以犯案之水果刀1 把，其首端鋒利、質地堅
    硬之物，並為金屬材質，此經原審勘驗屬實，並有扣案證物
    照片2 張附卷足參，業如前述，客觀上自皆足以危害人之生
    命、身體，係屬兇器，應無疑義。核被告攜帶客觀上足以對
    人造成威脅之水果刀為強盜犯行未果，係犯刑法第330 條第
    2 項、第1 項之攜帶兇器強盜未遂罪。被告曾犯施用第一級
    毒品罪，經法院判處有期徒刑10月確定，另犯竊盜罪，亦經
    法院判處有期徒刑2 年2 月確定，此2 罪經入監接續執行，
    並於民國96年9 月30日縮刑期滿，而於翌日執行完畢出監，
    有臺灣高等法院被告前案紀錄表1 份附卷可稽，渠於前開有
    期徒刑執行完畢後5 年內，再故意犯本件有期徒刑以上之罪
    ，為累犯，應依刑法第47條第1 項之規定加重其刑。而被告
    因未取得財物而未遂，爰依刑法第25條第2 項之規定，減輕
    其刑。被告刑有加重減輕，應依刑法第71條第1 項規定先加
    後減。
四、原審據以論處被告罪刑，固非無見；惟查：(一)有罪之判決書
    ，依刑事訴訟法第309 條規定，應於主文載明所犯之罪，實
    務上主文記載之罪名須與論罪科刑法條所揭示之罪名相一致
    。又刑法加重強盜罪既遂、未遂之區別，係以行為人已否得
    財為斷。申言之，行為人著手加重強盜犯行，並已得財，係
    犯刑法第330 條第1 項之加重強盜罪；若未得財，則係犯同
    條第2 項之加重強盜未遂罪（僅科刑時須併引第1 項作為刑
    罰依據），二者有所區別。本件被告係犯刑法第330 條第2
    項、第1 項之攜帶兇器強盜未遂罪，已如前述，原判決事實
    認定被告意圖為自己不法所有，攜帶水果刀以強暴手段致被
    害人不能抗拒而強取財物未果，雖於主文欄載明「乙○○犯
    攜帶兇器強盜未遂罪」，惟於理由欄論以犯刑法第330 條第
    1 項之攜帶兇器強盜罪（見原判決第11頁第9 行），且於論
    斷欄僅引用刑法第330 條第1 項（見原判決第12頁第3 行）
    ，而漏引第2 項，致有主文、事實與理由間矛盾，容有未合
    。(二)刑事訴訟法為保障被告之防禦權，尊重其陳述之自由，
    包括消極不陳述與積極陳述之自由，前者賦予保持緘默之權
    ，後者則享有無須違背自己之意思而為陳述之權。此外，被
    告尚得行使辯明權，以辯明犯罪嫌疑，並就辯明事項之始末
    連續陳述；於審判期日調查證據完畢後，更得就事實及法律
    辯論之（同法第95條第2 款、第96條、第289 條第1 項參照
    ）。此等基於保障被告防禦權而設之陳述自由、辯明及辯解
    （辯護）權，既係被告依法所享有基本訴訟權利之一，法院
    復有闡明告知之義務。則科刑判決時，對刑之量定，固應以
    被告之責任為基礎，本於比例、平等及罪刑相當等原則，並
    審酌刑法第57條所列各款情狀為輕重之標準，然其中同條第
    10款所稱犯罪後之態度，係指被告犯罪後，因悔悟而力謀恢
    復原狀，或與被害人和解，賠償損害等情形而言，應不包括
    被告基於防禦權之行使而自由陳述、辯明或辯解（辯護）時
    之態度。是自不得因被告否認或抗辯之內容與法院依職權認
    定之事實有所歧異或相反，即予負面評價，逕認其犯罪後之
    態度不佳，而採為量刑畸重標準之一（最高法院98年台上字
    第3630號判決參照）。本件原判決以被告犯後明知當時經過
    有監視錄影光碟可佐，並經證人指證歷歷，猶仍一再以渠僅
    出言索款並表明不會傷人云云置辯，對自己所為犯行觸犯刑
    罰之情形毫無悔意之犯後態度，作為量刑審酌情狀之一（見
    原判決第11頁倒數第7 行起），此顯係將上訴人上開自由陳
    述、辯明、辯解（辯護）權之合法行使內容作為審酌量刑之
    標準，自與刑法第57條第10款規定意旨有違，亦有未合。(三)
    原判決就被告曾犯施用第一級毒品罪，經法院判處有期徒刑
    10月確定，另犯竊盜罪，亦經法院判處有期徒刑2 年2 月確
    定，此2 罪經入監接續執行，並於民國96年9 月30日縮刑期
    滿，而於翌日執行完畢出監，渠於前開有期徒刑執行完畢後
    5 年內，再故意犯本件有期徒刑以上之罪，已依刑法第47條
    第1 項之規定論以累犯並加重其刑；復於量刑審酌時以其有
    上開相同違反毒品危害防制條例、竊盜等前科，素行不良云
    云作為量刑依據之一，致其同一前科就量刑方面有重複評價
    過度解讀缺失，同有未洽。被告上訴意旨否認強盜未遂，認
    其所為僅構成搶奪未遂，指摘原判決不當，雖無理由，惟原
    判決既有上開可議，且被告另以原判決量刑過重，指摘原判
    決不當，依上開(二)(三)所述，則為有理由，自應由本院將原判
    決撤銷改判。審酌被告正值壯年，不思以正當途徑獲取財物
    ，僅因缺錢花用，於光天化日之下，在郵局日間均有正常上
    班之牆邊提款機，趁被害人係為1 名女子、單獨可欺，竟強
    行強盜被害人款項，膽大妄為，目無法紀，且渠持刀犯案之
    方法嚴重破壞社會治安，並考量渠犯行強盜之財物為2 萬餘
    元，但未得逞，惟造成被害人精神上之危害甚大，迄今未對
    被害人表示歉意或賠償精神上損害之犯後態度等一切情狀，
    認原審檢察官具體求處被告6 年有期徒刑（即原判決所處之
    刑）尚嫌過重，爰量處如主文第2 項所示之刑，以資懲儆。
    扣案被告持以犯案之水果刀1 把，為被告所有，為其供明（
    見原審卷第127 頁、本院卷第78頁），是該水果刀1 把為被
    告所有，且係供渠犯罪所用之物，爰依刑法第38條第1 項第
    2 款規定，併予宣告沒收。
據上論結，應依刑事訴訟法第369 條第1 項前段、第364 條、第
299 條第1 項前段，刑法第330 條第2 項、第1 項、第25條第2
項、第47條第1 項、第38條第1 項第2 款，判決如主文。
本案經檢察官王登榮到庭執行職務。
中    華    民    國    98    年    12    月    3     日
                  刑事第七庭    審判長法  官  莊飛宗
                                      法  官  陳明富
                                      法  官  蔡廣昇
以上正本證明與原本無異。
如不服本判決應於收受本判決後10日內向本院提出上訴書狀，其
未敘述上訴理由者，並得於提起上訴後10日內向本院補提理由書
狀（均須按他造當事人之人數附繕本）「切勿逕送上級法院」。
中    華    民    國    98    年    12    月    3     日
                                      書記官  黃英彥
附錄本判決論罪科刑法條：
中華民國刑法第330條
（加重強盜罪）
犯強盜罪而有第321 條第1 項各款情形之一者，處7 年以上有期
徒刑。
前項之未遂犯罰之。
中華民國刑法第321條
（加重竊盜罪）
犯竊盜罪而有左列情形之一者，處6 月以上、5 年以下有期徒刑
：
一、於夜間侵入住宅或有人居住之建築物、船艦或隱匿其內而犯
    之者。
二、毀越門扇、牆垣或其他安全設備而犯之者。
三、攜帶兇器而犯之者。
四、結夥三人以上而犯之者。
五、乘火災、水災或其他災害之際而犯之者。
六、在車站或埠頭而犯之者。
前項之未遂犯罰之。


司法院資訊處製作；財團法人民間司法改革基金會備份。
